【裁判字號】    90,台上,4743
【裁判日期】    900802
【裁判案由】    偽造文書
【裁判全文】
最高法院刑事判決                                九十年度台上字第四七四三號
    上  訴  人  甲○○
右上訴人因偽造文書案件，不服台灣高等法院台南分院中華民國八十九年五月九日第
二審判決（八十八年度上訴字第一五八九號，起訴案號：台灣嘉義地方法院檢察署八
十七年度偵字第四七七、六三三號），提起上訴，本院判決如左：
    主  文
原判決關於甲○○部分撤銷，發回台灣高等法院台南分院。
    理  由
本件原判決認定上訴人甲○○任職嘉義縣政府農業局漁業課技士，擔任嘉義縣東石鄉
塭港第二船澳新建工程（下稱塭港工程）監工職務。第一審同案被告蔡永守與維信營
造有限公司（下稱維信公司），於民國八十二年六月二十一日，以維信公司名義，承
攬上開工程，總工程款新台幣（下同）二千七百六十二萬元，其中第三工作項次之碼
頭工程部分，依約應在回填土石方上方舖設一千六百十六立方公尺之三十公分厚礫石
層。詎蔡永守知未依塭港工程合約規定，在碼頭工程舖設三十公分厚礫石層，竟乘上
訴人在多數地點監工無瑕全程監督之際，向上訴人訛稱業已依約施工完畢，上訴人不
察，明知自己並未切實監工，竟仍於八十四年六月十六日，在職務上所掌管之嘉義縣
政府營繕工程結算驗收證明書（下稱結算驗收證明書）上之監工欄內，為「上列各項
工程經切實監督完成」之不實記載，而逐級呈報予以行使，致嘉義縣政府陷於錯誤，
認蔡永守業已確實依約施工而准驗收，蔡永守並得以維信公司名義向嘉義縣政府請領
工程款項，共詐得碼頭工程部分未回填三十公分厚礫石工程款五十六萬三千九百零三
元（元以下四捨五入），致生損害於嘉義縣政府等情。因而撤銷第一審關於諭知上訴
人無罪之判決，改判論處上訴人行使公務員明知為不實之事項，而登載於職務上所掌
之公文書，足以生損害於公眾罪刑。固非無見。
惟查：(一)、刑法第二百十三條之登載不實罪，以公務員所登載不實之事項出於明知為
前提要件。所謂明知，係指直接故意而言，若為間接故意或過失，均難繩以該條之罪
。又同法第二百十六條之行使罪，必須提出該文書，且對該文書之內容有所主張，方
得以成立。本件依原判決所確認之事實，「詎蔡永守知未依塭港工程合約規定，在碼
頭工程舖設三十公分厚礫石層，竟乘上訴人在多數地點監工無瑕全程監督之際，向上
訴人訛稱業已依約施工完畢」「上訴人『不察』，明知自己並未切實監工，竟仍於八
十四年六月十六日，在職務上所掌管之結算驗收證明書上之監工欄內，為『上列各項
工程經切實監督完成』之不實記載」，則是否上訴人受同案被告蔡守成之欺瞞，誤認
該工程業已依約施作完成？如果不虛，上訴人是否明知未確實監工而故為不實記載之
故意，即非無疑，原審未就此部分進一步予以調查審認，遽認上訴人有登載不實之直
接故意，自有應於審判期日調查之證據未予調查之違法。又上訴人就結算驗收證明書
上所登載不實之「上列各項工程經切實監督完成」內容，是否有所主張？其事實欄雖
載明「逐級呈報」，理由欄亦僅載「據以層呈審核驗收通過」，其事實記載與理由說
明均不明確詳盡，亦有未合。(二)、不論有罪或無罪之判決，其所記載之理由，前後必
須互相適合，且對同一證據資料所為價值之判斷，先後亦須相一致，否則即有判決理
由矛盾之違法，自足構成撤銷之原因。查原判決對上訴人圖利及詐欺「不另為無罪諭
知」部分，以「被告蔡永守利用非被告甲○○上班時間之夜間施作工程，顯係為逃避
被告甲○○之工程監督已明。再者被告甲○○既於嘉義縣東石鄉塭港第二船澳新建工
程（下稱塭港工程）施工期間，尚擔任其他多達二十四件工程監工職務，……揆之一
般生活經驗法則，實難苛求被告甲○○能在每一項工程施工時，皆得自始至終在場監
工，……難指任何一項公共工程之施工，在廠商故為隱匿偷工減料情況下，遽認承辦
監工或驗收之公務員即有圖利或詐欺之犯行」，但對同一證據「該工程施工期間，甲
○○同時尚擔任另外二十四件工程監工職務，實難苛求甲○○能在每一項工程施工時
，皆得自始至終在場監工」、「蔡永守利用非甲○○上班時間之夜間施作工程，顯係
為逃避工程監督」之證據，卻認「姑不論被告甲○○對該偷工減料情形是否知情……
，惟其於施工過程中未確實監督完成究屬實情」有登載不實之犯行，顯係對同一證據
所為價值判斷，前後殊不一致，亦有判決理由矛盾之違誤。以上或為上訴意旨所指摘
，或為本院得依職權調查之事項，應認原判決關於上訴人甲○○部分有撤銷發回更審
之原因。
據上論結，應依刑事訴訟法第三百九十七條、第四百零一條，判決如主文。
中      華      民      國     九十     年      八      月      二      日
                              最高法院刑事第十庭
                                  審判長法官  陳  炳  煌
                                        法官  陳  正  庸
                                        法官  韓  金  秀
                                        法官  吳  信  銘
                                        法官  徐  文  亮
      右正本證明與原本無異
                                              書  記  官
中      華      民      國     九十     年      八      月      八      日


司法院資訊處製作；財團法人民間司法改革基金會備份。
